臺灣高等法院臺中分院民事判決
110年度重上字第189號
上  訴  人  蔡源瀧  
            楊玉鈴  
共      同
訴訟代理人  吳灌憲律師
被上訴人    許曉綾  

訴訟代理人  胡達仁律師
上列當事人間請求清償債務事件，上訴人對於民國110年7月30日
臺灣彰化地方法院110年度重訴字第2號第一審判決提起上訴，本
院於111年5月24日言詞辯論終結，判決如下：
    主  文
原判決關於命上訴人給付逾新臺幣562萬5160元本息，及該部分
假執行之宣告，暨訴訟費用之裁判，均廢棄。
上開廢棄部分，被上訴人於第一審之訴及假執行之聲請均駁回。
其餘上訴駁回。
第一審及第二審訴訟費用由上訴人負擔百分之94，餘由被上訴人
負擔。
    事實及理由
一、被上訴人主張：上訴人蔡源瀧、楊玉鈴為夫妻，共同經營丙
    ○生技有限公司(下稱丙○公司)，由楊玉鈴擔任丙○公司之負
    責人。丙○公司於民國107年10月15日以價金新臺幣（下同）
    840萬元向丁○○○股份有限公司(下稱丁○公司)購買肥皂禮盒4
    ,000盒，上訴人擔任丙○公司之連帶保證人。因丁○公司要求
    須有擔保品，上訴人遂商請伊提供不動產設定抵押，並再三
    保證不會損及伊利益，伊乃同意將其所有坐落臺中市○區○○○
    ○段000000地號土地及其上同段00000、00000建號建物(下稱
    系爭不動產)，設定本金最高限額720萬元之抵押權予丁○公
    司。嗣丙○公司至108年7月尚欠丁○公司500萬元（下稱系爭
    債務）無力清償，為免系爭不動產遭強制執行，兩造遂於10
    8年7月20日簽立承諾書（下稱系爭承諾書），協議由上訴人
    向伊借款600萬元以清償丁○公司之系爭債務，並由伊向戊○
    資產股份有限公司（下稱戊○公司）借款【含清償系爭債務
    之500萬元及借款所需之利息、手續費、代書費、規費】，
    作為交付借款之方式。上訴人並共同簽發未記載發票日、票
    面金額均100萬元之本票6紙（以下合稱系爭本票）交付予伊
    。伊已依系爭承諾書約定為履行，並由戊○公司直接撥付丁○
    公司清償系爭債務，惟上訴人經催告仍未返還借款。爰依消
    費借貸之法律關係，請求上訴人給付伊600萬元本息等語。
    並聲明求為判命：上訴人應給付被上訴人600萬元，及自110
    年1月9日起至清償日止按年息百分之5計算之利息（原審就
    此部分為被上訴人勝訴之判決，上訴人不服，聲明上訴；未
    繫屬本院部分，不予贅述）。並答辯聲明：上訴駁回。
二、上訴人則以：
㈠、兩造間固有600萬元消費借貸之合意，並簽立系爭承諾書以為
    借貸契約，然並未約定以被上訴人向丁○公司清償作為交付
    借款之方式。被上訴人向丁○公司代償500萬元，係為免系爭
    不動產遭拍賣，基於系爭債務之物上保證人地位為之，與本
    件借款600萬元無關，故兩造間消費借貸契約因被上訴人未
    交付借款，欠缺要物性而不成立。且被上訴人向丁○公司清
    償之金額僅500萬元，與系爭承諾書約定之數額600萬元不符
    ，不得作為交付借款之證明。縱認兩造消費借貸契約存在，
    因被上訴人實際交付之借款數額僅500萬元，故僅得請求伊
    清償500萬元。
㈡、又丙○公司方為系爭債務之主債務人，而伊為系爭債務之連帶
    保證人，與被上訴人之物上保證人間，應有內部分擔額，依
    伊應負之履行責任（500萬元）與抵押物之價值或限定之金
    額（720萬元）比例計算後【計算式：500萬/500萬+720萬=4
    0%)】，伊就丙○公司積欠丁○公司之500萬元債務應分擔之比
    例為40%，故伊僅須分擔200萬元，其餘300萬元應由被上訴
    人分擔。另縱認伊有向被上訴人借款500萬元，伊以連帶保
    證人地位清償系爭債務，則依據民法第879條之立法理由，
    伊自得就被上訴人基於物上保證人應分擔之300萬元部分主
    張抵銷，抵銷後伊僅須各自給付被上訴人100萬元等語，資
    為抗辯。並上訴聲明：㈠、原判決不利於上訴人部分廢棄。㈡
    、上廢棄部分，被上訴人於第一審之訴及假執行之聲請均駁
    回。
三、兩造就本件為爭點整理如下：（見本院卷第58至59頁）
㈠、不爭執事項：
１、上訴人為夫妻，楊玉鈴為丙○公司之負責人。丙○公司於107年
    10月15日與丁○公司簽立買賣契約書，約定購買肥皂禮盒4,0
    00盒，價金為840萬元，由上訴人擔任連帶保證人，並由被
    上訴人提供系爭不動產為擔保，並設定本金最高限額720萬
    元之抵押權予丁○公司。
２、兩造於108年7月20日簽立系爭承諾書，內容為：乙方（即上
    訴人）於108年7月20日向甲方（即被上訴人）借貸600萬元
    ，此為甲方擔保丙○公司企業貸款之全部金額。經雙方協議
    簽訂此借據及乙方願提供擔保本票600萬元等語。上訴人並
    共同簽發系爭本票予被上訴人。
３、被上訴人於108年8月27日與戊○公司約定由被上訴人以系爭
    不動產設定抵押權，向戊○公司借款600萬元，並簽立借款
    契約書（兼作借據）【下稱戊○借款契約】。
４、戊○公司於108年8月30日撥款500萬元至丁○公司，清償不爭執
    事項１所示借款。並由丁○公司在108年9月2日出具抵押權抛
    棄證明書、代償證明書。
５、被上訴人向戊○公司借款600萬元，戊○公司於扣除預扣3個月
    利息36萬元、手續費24萬元，代書代辦費及政府代墊規費2
    萬5160元，暨代償丁○公司借款500萬元後，將37萬4840元匯
    至被上訴人○○○○○○分行帳戶。
㈡、爭點：
　　被上訴人依據消費借貸之法律關係，請求上訴人給付600萬
    元及法定遲延利息，有無理由？
四、得心證之理由：
㈠、按稱消費借貸者，謂當事人一方移轉金錢或其他代替物之所
    有權於他方，而約定他方以種類、品質、數量相同之物返還
    之契約，民法第474條第1項定有明文。又消費借貸為要物契
    約，因金錢或其他代替物之交付而生效力，如當事人間就是
    否已實際交付之事實有爭執，應由主張已為交付之貸與人負
    舉證責任（最高法院88年度台上字第1346號判決意旨參照）
    。又解釋契約，應於文義上及論理上詳為推求，以探求當事
    人立約時之真意，並通觀契約全文，斟酌訂立契約當時及過
    去之事實、交易上之習慣等其他一切證據資料，本於經驗法
    則及誠信原則，從該意思表示所根基之原因事實、主要目的
    、經濟價值、社會客觀認知及當事人所欲表示之法律效果，
    作全盤之觀察，以為判斷之基礎，不能徒拘泥字面或截取書
    據中一二語，任意推解致失其真意（最高法院98年度台上字
    第1925號民事裁判意旨參照）。
㈡、被上訴人主張兩造簽立系爭承諾書，約定由上訴人向被上訴
    人借款600萬元，此600萬元含清償丁○公司之500萬元及以系
    爭不動產向戊○公司抵押借款所生之利息、手續費、代書費
    、規費，嗣由戊○公司直接將500萬元款項撥付予丁○公司清
    償系爭債務，戊○公司並收取利息36萬元、手續費24萬元、
    代書費及規費2萬5160元等情，據其提出系爭承諾書、系爭
    本票、戊○借款契約、撥款明細、土地及建築改良物抵押權
    設定契約書、丁○公司出具之抵押權抛棄證明書、代償證明
    書等在卷為證（見原審卷第39至59頁）。上訴人固不否認兩
    造曾簽立系爭承諾書，惟否認被上訴人有交付600萬元之事
    實，並以前詞置辯。經查：
１、兩造於108年7月20日簽立系爭承諾書後，被上訴人於108年8
    月27日向戊○公司借款600萬元，其中500萬元係清償系爭債
    務乙節，有被上訴人提出戊○借款契約、撥款明細及丁○公司
    出具代償證明書在卷可稽（見原審卷第45至51頁、59頁），
    並為兩造所不爭執（見不爭執事項３），堪認為事實。上訴
    人雖以丁○公司所開立之代償證明書記載：債務由擔保物提
    供人即被上訴人代償500萬元等語（見原審卷第59頁），主
    張上訴人所代償500萬元，係被上訴人基於物上保證人對丁○
    公司之清償，並非依系爭承諾書而交付予伊之借款云云。惟
    上開代償證明書係丁○公司立於系爭債務債權人地位所開立
    之清償證明，而兩造既另簽立系爭承諾書，自應以系爭承諾
    書之內容解釋兩造間約定之真意。查，觀諸系爭承諾書之內
    容，在借貸600萬元之文字旁記載「此為甲方（即被上訴人
    ）擔保丙○公司企業貸款之全部金額」，則上訴人向被上訴
    人借款600萬元之緣由，應與被上訴人所擔保丙○公司向丁○
    公司之借款有關。雖上訴人辯稱上開文字係事後再行填具云
    云，惟上訴人既未提出無上開文字版本之契約，上訴人此部
    分說詞已無足採信。此外，據證人即被上訴人之兄己○○於原
    審證稱：兩造在上訴人的公司簽系爭承諾書時伊有在場，簽
    承諾書的用意是為償還丁○公司的債務；當初是約定600萬元
    直接清償丁○公司作為交付借款，不要把錢給蔡源瀧等語（
    見原審卷第110至111頁），核其所證與系爭承諾書所載「此
    為甲方（即被上訴人）擔保丙○公司企業貸款之全部金額」
    之意旨相符，堪予採信。況且，倘真如上訴人所辯被上訴人
    係基於物上保證人身分自行將500萬元交付丁○公司，兩造實
    無另行簽立系爭承諾書之必要。足見被上訴人主張兩造簽立
    系爭承諾書，是約定由被上訴人貸與上訴人款項用以清償丙
    ○公司之債務，並以之作為交付借款之方式，應屬真實。因
    此，被上訴人於向戊○公司借得款項後，由戊○公司直接匯予
    丁○公司清償系爭債務，堪認係被上訴人依系爭承諾書之約
    定而交付予上訴人之借款。上訴人辯稱被上訴人並未交付借
    款云云，並無可採。
２、此外，被上訴人主張兩造簽立系爭承諾書時，約定被上訴人
    向第三人借款所需之利息、手續費、代辦費、規費等支出，
    亦包括於系爭承諾書之借款，故約定借款金額為600萬元等
    語，惟為上訴人所否認。查，依據己○○於原審證稱：（借貸
    金額約定600萬元是如何而來？）欠丁○公司500萬元，中間
    還有利息，利息是向民間借貸用來償還丁○公司將來產生的
    利息，兩造就合意以600萬元做為借款金額，600萬元的金額
    是兩造協商的等語（見原審卷第111至112頁）；另兩造對於
    渠等在簽立系爭承諾書時，丙○公司向丁○公司所欠債務金額
    為500萬元乙節均知悉甚詳，為兩造所不爭執（見本院卷第1
    49至150頁）；復參諸系爭承諾書上所記載「此為甲方（即
    被上訴人）擔保丙○公司企業貸款之全部金額」，且兩造既
    知丙○公司尚欠債務僅500萬元，何以未於系爭承諾書約定借
    款金額500萬元即可，而係約定借款金額為600萬元，並由上
    訴人簽發600萬元之系爭本票予被上訴人？由此益徵被上訴
    人主張為清償系爭債務，須向民間借款，故兩造約定向民間
    借款所生利息及費用亦算入借款金額，故約定600萬元乙節
    ，應屬真實。至於上訴人所辯：系爭承諾書約定600萬元，
    是除系爭債務外，另外100萬元是為維持公司運作之資金所
    借云云（見本院卷第152頁），惟依據系爭承諾書所載「此
    為甲方（即被上訴人）擔保丙○公司企業貸款之全部金額」
    ，足見系爭承諾書之目的是在解決系爭債務所簽立，而被上
    訴人因無資力，方提供系爭不動產向戊○公司借款以清償系
    爭債務，豈有餘力再借款100萬元給上訴人供丙○公司維持公
    司運作，是以上訴人前揭所述，並無足採。
３、復查，被上訴人向戊○公司借款600萬元，其中500萬元交付予
    上訴人清償系爭債務，業如前述，另因而支付3個月利息36
    萬元、手續費24萬元、代書代辦費及政府代墊規費2萬5160
    元，嗣被上訴人於108年11月29日還款12萬元、108年12月2
    日還款588萬元等情，有戊○公司111年4月27日戊○○○字第000
    0000000號函檢送明細表及費用確認單、匯款單及存摺明細
    等在卷可稽（見本院卷第167至175頁）。系爭承諾書所約定
    之600萬元既然包括系爭債務之500萬元及因向民間借款所生
    利息、費用，已如前述，則被上訴人依據系爭承諾書所約定
    之消費借貸法律關係，請求上訴人給付562萬5160元【計算
    式：500萬元+36萬元+24萬元+2萬5160元=562萬5160元】，
    為屬有據。至於其餘37萬4840元部分，係由戊○公司匯入被
    上訴人之○○○○○○分行帳戶（見本院卷第171頁），既非因借
    款所生之利息、費用，亦未據被上訴人交付予上訴人，則被
    上訴人此部分主張依據消費借貸之法律關係請求返還云云，
    自屬無據。
㈢、上訴人雖另主張被上訴人為系爭債務之物上保證人，上訴人
    為連帶保證人，依據民法第879條之立法理由，足認兩造間
    有內部分擔關係，被上訴人就系爭債務應分擔300萬元，上
    訴人2人僅各須分擔100萬元云云。惟本件被上訴人係基於兩
    造簽立系爭承諾書所生之消費借貸關係請求，並非依據民法
    第749條、第879條第1項或第281條第1、2項之規定請求，自
    無上訴人主張與被上訴人有內部分擔關係，而僅負責各自分
    擔部分之情形，故上訴人此部分抗辯已屬無據。
㈣、上訴人復主張，如本件認其有向被上訴人借款500萬元，則上
    訴人係以此500萬元清償系爭債務，而被上訴人為物上保證
    人，就系爭債務應分擔300萬元，故就其向被上訴人所借之5
    00萬元，與此分擔額300萬元主張抵銷，其亦僅須返還200萬
    元云云。惟查，楊玉鈴為丙○公司之負責人，蔡源瀧為其配
    偶，而系爭債務雖分別由上訴人擔任連帶保證人，被上訴人
    擔任物上保證人，然在系爭債務無法清償時，兩造既另行簽
    立系爭承諾書，約定由上訴人向被上訴人借款用以清償系爭
    債務，足見系爭承諾書是以上訴人就丙○公司之系爭債務負
    全部清償責任為目的而簽立。由此節觀之，被上訴人向戊○
    公司借得款項貸與上訴人，並作為清償系爭債務之用，上訴
    人即應依系爭承諾書之約定負返還借款之責任，自不得再主
    張被上訴人應依物上保證人地位分擔系爭債務，並就其分擔
    部分為抵銷。
㈤、末按借用人應於約定期限內，返還與借用物種類、品質、數
    量相同之物，未定返還期限者，借用人得隨時返還，貸與人
    亦得定一個月以上之相當期限，催告返還；又給付無確定期
    限者，債務人於債權人得請求給付時，經其催告而未為給付
    ，自受催告時起，負遲延責任。其經債權人起訴而送達訴狀
    ，與催告有同一之效力；又遲延之債務，以支付金錢為標的
    者，債權人得請求依法定利率計算之遲延利息；應付利息之
    債務，其利率未經約定，亦無法律可據者，週年利率為百分
    之5，此觀民法第229條第2項、第233條第1項前段、第203條
    規定至明。系爭承諾書並未約定清償期限，而被上訴人曾於
    108年9月16日以○○○○○郵局000號存證信函催告上訴人清償等
    情，有上開存證信函在卷可稽，並為兩造所不爭執（見原審
    卷第61至65頁、本院卷第151至152頁），應為事實。上訴人
    迄未履行，則被上訴人依上開規定，請求上訴人應給付自起
    訴狀繕本送達翌日即110年1月9日（見原審卷第71頁、73頁
    ）起至清償日止按年息百分之5計算之法定遲延利息，自屬
    有據。
五、綜上所述，被上訴人依據消費借貸之法律關係，請求上訴人
    給付562萬5160元，及自110年1月9日起至清償日止按年息百
    分之5計算之利息，為有理由，應予准許。逾此部分之請求
    ，為無理由，應予駁回。原審就上開不應准許部分，判決上
    訴人敗訴，於法不合，上訴意旨指摘原判決此部分不當，求
    予廢棄，為有理由，爰予以廢棄，並改判如主文第二項所示
    。至於上開應准許部分，原審判決上訴人敗訴，於法並未不
    合。上訴意旨指摘原判決此部分不當，求予廢棄改判，為無
    理由，應予駁回。
六、本件事證已臻明確，兩造其餘之攻擊或防禦方法及所用之證
    據，經本院斟酌後，認為均不足以影響本判決之結果，爰不
    逐一論列，附此敘明。
七、據上論結，本件上訴為一部有理由、一部無理由，爰判決如
    主文。
中　　華　　民　　國　　111 　年　　6 　　月　　21　　日
　　　　　　　民事第五庭　　審判長法　官　游文科
　　　　　　　　　　　　　　　　　法　官　楊珮瑛
　　　　　　　　　　　　　　　　　法　官　李慧瑜
正本係照原本作成。
上訴人得上訴。
如不服本判決，須於收受判決送達後20日內向本院提出上訴書狀
，其未表明上訴理由者，應於提出上訴後20日內向本院提出上訴
理由書狀（均須按他造人數附具繕本）。因疫情而遲誤不變期間
，得向法院聲請回復原狀。
上訴時應提出委任律師為訴訟代理人之委任狀。具有民事訴訟法
第466條之1第1項但書或第2項之情形為訴訟代理人者，另應附具
律師及格證書及釋明委任人與受任人有該條項所定關係之釋明文
書影本。如委任律師提起上訴者，應一併繳納上訴審裁判費。

　　　　　　　　　　　　　　　　　書記官　陳秀鳳
　　　　　　　　　　　　　　　　　
中　　華　　民　　國　　111 　年　　6 　　月　　21　　日